【裁判字號】    98,上訴,3571
【裁判日期】    990519
【裁判案由】    強盜等
【裁判全文】
臺灣高等法院刑事判決                98年度上訴字第3571號
上  訴  人  臺灣新竹地方法院檢察署檢察官
上  訴  人
即  被  告  戊○○
選任辯護人  陳詩文律師
上列上訴人因被告強盜等案件，不服臺灣新竹地方法院97年度訴
字第1284號，中華民國98年7 月27日第一審判決（起訴案號：臺
灣新竹地方法院檢察署97年度偵字第8149號、第8436號），提起
上訴，本院判決如下：
    主  文
原判決關於如附表編號第3號至第8號之罪刑及定應執行刑部分均
撤銷。
戊○○犯如附表編號第3號至第8號所示之罪，分別處如附表編號
第3號至第8號所示之刑（含從刑）。
其他上訴駁回。
上開撤銷改判部分及上訴駁回部分所處之刑，應執行有期徒刑拾
年，扣案之偽造「STP-387 號」車牌壹面、銀色安全帽、黑色安
全帽各壹頂、口罩壹個、布製手套壹雙、塑膠手套壹雙、水果刀
壹支、電擊棒壹支、玩具空氣槍壹支（含鋼珠壹佰肆拾參顆、二
氧化碳鋼瓶壹瓶）、紅白條紋塑膠袋壹個均沒收。
    事  實
一、戊○○因缺錢花用，竟意圖為自己不法所有，先分別基於變
    造特許證、偽造特許證之犯意，變造、偽造如附表編號第 1
    號、第3號所示之車牌號碼後，懸掛在其所有之車牌號碼GSP
    -717號重型機車牌照上加以行使（詳如附表編號第1號、第3
    號所示）。然後基於強盜或恐嚇取財之犯意，頭戴其所有之
    銀色安全帽或黑色安全帽、面戴口罩、手戴布製手套、塑膠
    手套，或攜帶其所有槍管是金屬材質，手把一半是金屬，質
    地堅硬，在客觀上足以對人之生命、身體、安全構成威脅，
    可供兇器使用，但不具殺傷力之玩具空氣槍或客觀上足以對
    人之生命、身體、安全構成威脅，具有危險性，可供兇器使
    用之電擊棒、水果刀，騎乘上開懸掛變造或偽造車牌之車輛
    ，於附表編號第2號、第4號至第7 號所示之時間、地點，以
    附表所示之方法為強盜或恐嚇取財行為得逞（詳細之強盜或
    恐嚇取財時間、地點、被害人、犯罪方法及所得財物均詳如
    附表編號第2號、第4號至第7號所示）。
二、戊○○又於附表編號第8 號所示時間，頭戴黑色安全帽、面
    戴口罩、手戴布製手套及塑膠手套，攜帶上開不具殺傷力之
    玩具空氣槍及電擊棒各1 支，騎乘其所有懸掛偽造車牌號碼
    STP-387號（原車號GSP-717號）重型機車至迎曦飯店後，預
    備進入迎曦飯店強盜財物之際，因飯店玻璃門上鎖無法進入
    。戊○○因而衝撞玻璃門，而為飯店員工丁○○、己○○發
    覺有異，會同警方當場查獲，並扣得與本案無關之鑰匙5 支
    及其所有供犯罪所用之上開黑色安全帽1頂、口罩1個、布製
    手套1雙（即2只）、電擊棒1支、玩具空氣槍1支（含鋼珠14
    3顆、二氧化碳鋼瓶1瓶）、紅白條紋塑膠袋1個、偽造車牌1
    面、塑膠手套1雙（即2只）。嗣在戊○○家中扣得其所有供
    犯罪所用之銀色安全帽1頂、水果刀1支及與本案無關之皮鞋
    1雙、藍色外套1 件。戊○○於員警知悉其附表編號第1號、
    第2號、第4號、第5號、第6號、第7 號犯罪前，向警方自首
    犯行，並願接受裁判。
三、案經新竹市警察局第一分局、第二分局報請臺灣新竹地方法
    院檢察署檢察官偵查起訴。
    理  由
壹、程序部分
    按被告以外之人於審判外之陳述，雖不符刑事訴訟法第 159
    條之1至第159條之4 之規定，而經當事人於審判程序同意作
    為證據，法院審酌該言詞陳述或書面陳述作成時之情況，認
    為適當者，亦得為證據。當事人、代理人或辯護人於法院調
    查證據時，知有第159條第1項不得為證據之情形，而未於言
    詞辯論終結前聲明異議者，視為有前項之同意，刑事訴訟法
    第159條之5定有明文。又當事人同意或有同條第2 項依法視
    為同意某項傳聞證據作為證據使用者，實質上即表示有反對
    詰問權之當事人已放棄其反對詰問權，如法院認為適當，不
    論該傳聞證據是否具備刑事訴訟法第159條之1至第159條之4
    所定情形，均容許作為證據（最高法院97年度台上字第6715
    號判決意旨參照）。經查：本件下列所引被告以外之人之審
    判外陳述（含言詞及書面陳述），檢察官、被告及辯護人均
    同意於審判程序作為證據使用，本院審酌該等陳述作成時之
    情況，認為其證據之取得過程並無瑕疵，且與待證事實具有
    關連性，證明力非明顯過低，而具適當性，自有證據能力。
    至於本院下列所引用卷內之文書證據、證物之證據能力部分
    ，並無證據證明係公務員違背法定程序所取得，且檢察官、
    被告及辯護人於本院均未主張排除下列文書證據、證物之證
    據能力，且迄本院言詞辯論終結前均未表示異議，本院審酌
    前揭文書證據、證物並非公務員違背法定程序所取得，亦無
    顯有不可信之情況，依刑事訴訟法第158條之4反面解釋及第
    159條之4之規定，認均有證據能力。
貳、實體部分
一、訊據被告戊○○就上揭時、地如何變造特許證、偽造特許證
    、攜帶兇器強盜、恐嚇取財、預備強盜等事實均坦承不諱，
    核與證人即被害人辛○○、乙○○、壬○○、丁○○、甲○○、庚○○、丙○○、己○○於警詢、偵訊指述遭強盜或恐
    嚇取財之過程相符，復有監視器錄影畫面之翻拍照片在卷可
    稽，並有偽造「STP-387 號」車牌壹面、銀色安全帽、黑色
    安全帽各壹頂、口罩壹個、布製手套壹雙、塑膠手套壹雙、
    水果刀壹支、電擊棒壹支、玩具空氣槍壹支（含鋼珠壹佰肆
    拾參顆、二氧化碳鋼瓶壹瓶）、紅白條紋塑膠袋壹個等物扣
    案可證。且扣案之玩具空氣槍，經本院當庭勘驗結果槍管是
    金屬材質，手把部分亦有一半是金屬，質地堅硬（本院卷第
    56頁參照）；另扣案之水果刀壹支，前端為尖型（偵字第81
    49號卷第32頁參照），電擊棒亦質地堅硬，在客觀上均足以
    對人之生命、身體、安全構成威脅，可供兇器使用，均係兇
    器。足證被告前開自白與事實相符，應堪採信。又被告就附
    表編號第1號、第2號、第4號至第7號之行為，於員警知悉其
    犯罪前，向警方坦承犯行，並願接受裁判，業據證人即承辦
    員警張介彥、鍾昇明於原審法院審理中證述明確（原審卷第
    156頁背面至第159頁、第181頁背面至第183頁參照），並有
    被告之警詢筆錄在卷可稽（偵字第8149號卷第8 頁參照）。
    故被告就上開附表編號第1號、第2號、第4號至第7號之行為
    係自首，亦堪認定。被告辯稱：行為時患有精神疾病，經診
    斷為重鬱症，請據以減輕刑度云云。經查：原審法院已就被
    告之精神狀態送請行政院衛生署桃園療養院鑑定，鑑定結果
    認被告符合鎮靜安眠藥物stilnox（學名 zolpidem）依賴，
    低落性情感疾病，品行疾患之診斷。疑似曾有酒精依賴，似
    曾有酒精或鎮靜安眠藥物誘發之精神病症狀，疑似有反社會
    人格。需排除曾有重鬱發作史。涉案時之精神狀態，其辨識
    行為違法或依其辨識而行為之能力，並未較常人顯著減低，
    有該院98年5月6日桃療醫字第0980002702號函暨所附之精神
    鑑定報告書在卷可稽（原審卷第96至100 頁參照）。因辯護
    人對該結果仍有意見，經本院再送請國立台灣大學醫學院附
    設醫院鑑定，鑑定結果亦認被告犯案時之精神狀況，應未因
    精神障礙或其他心智缺陷，致不能辨識其行為違法或欠缺依
    其辨識而行為之能力，亦未有因前揭原因致上開能力顯著減
    低之情形，有該院99年3月4日校附醫精字第0994700023號函
    暨所附之精神鑑定報告書在卷可稽（本院卷第105至110頁參
    照）。依上開2 份鑑定報告可知，被告行為時之精神狀態不
    符合刑法第19條減輕其刑之規定，所辯無法為其有利之認定
    。綜上所述，本件事證明確，被告犯行洵堪認定，應予依法
    論科。
二、查車輛牌照係公路監理機關所發，其號碼根據各監理機關車
    籍卡號碼編列而有公文書性質，但此因屬行車之許可憑證，
    仍屬於特許證之一種，而屬於刑法第212 條所規範之特種文
    書性質，毋庸再將之論以公文書；又刑法第321條第1項第 3
    款之「兇器」，其種類並無限制，凡客觀上足以對人之生命
    、身體、安全構成威脅，具有危險性之兇器均屬之，且祇須
    行竊時攜帶此種具有危險性之兇器為已足，並不以攜帶之初
    有行兇之意圖為必要（最高法院79年臺上字第5253號判例意
    旨參照）。查被告戊○○所持之電擊棒、水果刀及玩具空氣
    槍均屬兇器，業經認定如前。核被告戊○○就附表編號第 1
    號所為，係犯刑法第216條、第212條行使變造特種文書罪；
    就附表編號第3號所為，係犯刑法第216條、第212 條之行使
    偽造特種文書罪。所為變造、偽造特種文書之低度行為，均
    為行使之高度行為所吸收，均不另論罪。另被告懸掛偽造車
    牌號碼STP-387 號於上開車輛之行為時間（97年11月19日晚
    間某時）迄為警查獲時雖達約7 日，然其懸掛後即有表彰該
    變造特種文書行為之情狀，此僅屬同一行使偽造特種文書犯
    意下之接續行為，侵害同一法益，應僅論以一罪。被告就附
    表編號第2號、第6號、第7 號所為，均係犯強盜罪而有刑法
    第321條第1項第3款情形，均係犯刑法第330條第1 項之攜帶
    兇器加重強盜罪；被告就附表編號第4號、第5號所為，均係
    犯刑法第346條第1項之恐嚇取財罪。起訴書認被告就附表編
    號第4號、第5號均係犯刑法第330條第1項之攜帶兇器加重強
    盜罪；附表編號第6號係犯刑法第328條第1 項之普通強盜罪
    ，均有未洽（詳後述），惟起訴之社會基本事實相同，起訴
    法條應予變更。被告就附表編號第8號所為，係犯刑法第328
    條第5項（起訴書誤載第328條第1 項）之預備強盜罪。被告
    所犯如附表編號第2號、第4號、第7 號之攜帶兇器強盜罪、
    恐嚇取財罪之被害人分別有3人（編號第2號）、2 人（編號
    第4號及第7號），被告以1 行為觸犯數罪名，為同種想像競
    合犯，均應依刑法第55條論以想像競合犯，並從一重處斷。
    被告所犯上開行使變造特種文書罪、行使偽造特種文書罪、
    攜帶兇器強盜罪罪、恐嚇取財罪、預備強盜罪共8 罪間，犯
    意各別，行為互殊，應予分論併罰。被告於附表編號第8 號
    所示時間、地點預備強盜而為警當場查獲後，在警方知悉其
    涉犯其他附表編號第1號、第2號、第4號至第7號犯罪前，即
    主動坦承此部分犯行，並願接受裁判，核與自首要件相符（
    至於檢察官認附表編號第2號及第7號與自首規定不符部分，
    詳後述），爰就附表編號第1號、第2號、第4號至第7號部分
    ，依刑法第62條前段規定減輕其刑。
三、原審判決：
  (一)關於被告戊○○如附表編號第1號至第2號部分，原判決經審
    理結果認被告罪證明確，適用刑法第216條、第212條、第33
    0條第1項、第62條前段、第51條第5款、第38條第1項第2 款
    等規定，並審酌被告不思以正途獲取財物，而以變造車牌騎
    乘機車為加重強盜犯行，攜帶兇器進入飯店強盜，對於被害
    人免於恐懼之自由與社會治安危害甚鉅，惡行非輕，惟犯罪
    所得尚非巨額、犯後坦承犯行之態度，及公訴人具體求刑等
    一切情狀，分別量處有期徒刑4月、4年6 月，適用法律及量
    處刑度均為妥適。檢察官認附表編號第2 號並非自首，指摘
    原判決不當（詳下段(二)一併說明），其上訴為無理由，應予
    駁回。被告則以其有精神病及原審量刑過重為由提起上訴，
    指摘原判決不當，惟被告所犯如附表編號第1 號之行使變造
    特許證罪之法定本刑為1年以下有期徒刑；如附表編號第2號
    之攜帶兇器強盜罪之法定本刑為7 年以上有期徒刑，即令依
    自首減輕，最低刑度亦為3年6月以上，原審僅分別量處有期
    徒刑4 月及4年6月，並未過重，被告之上訴為無理由，亦應
    予以駁回。
  (二)關於被告戊○○如附表編號第3號至第8號部分，認被告罪證
    明確，予以論罪科刑，固非無見。惟(1)有關附表編號第3 號
    之行為地點係在新竹市○○路215 號住處附近的經國路麥當
    勞內（偵字第8149號卷第56頁參照），原判決誤認為係在新
    竹市○○路215號被告住處，尚有未洽。(2)有關附表編號第4
    號之被害人除丁○○外，當時現場尚有1 位年籍不詳之已成
    年女性員工，業據丁○○於偵訊時證稱在卷（偵字第8149號
    卷第58頁參照）。原判決誤為被害人僅有丁○○1 人。(3)有
    關附表編號第4號、第5 號，被告所涉犯之罪名係刑法第346
    條第1 項之恐嚇取財罪，原判決誤認被告涉犯之罪名為刑法
    第330條第1項之攜帶兇器強盜罪；另附表編號第6 號，被告
    所涉犯之罪名係第330條第1項之攜帶兇器強盜罪，原判決誤
    認被告涉犯之罪名為刑法第328條第1項之強盜罪。(4)有關附
    表編號第6號、第7號之強盜行為，被告係施脅迫，原判決誤
    認被告係施強暴。(5)有關附表編號第6號、第7號、第8 號之
    行為，被告所攜帶之玩具空氣槍係兇器，原判決誤認為非兇
    器。(6)有關附表編號第4 號之行為，被告係自首，原審未認
    定係自首。(7)原判決附表編號第8 號之犯罪方法欄僅敘及被
    告手戴布製手套，未敘及塑膠手套，但附表編號第8 號之宣
    告刑欄卻就塑膠手套為沒收，前後不符。(8)原判決附表編號
    第8 號之犯罪方法欄未提及紅白條紋塑膠袋，且理由欄亦未
    說明紅白條紋塑膠袋之沒收（原判決第5頁至第6頁參照），
    但附表編號第8 號之宣告刑及主文欄均諭知紅白條紋塑膠袋
    壹個沒收，致事實、理由與主文不符。(9)被告所犯如附表編
    號第2號、第4號、第7 號之攜帶兇器強盜罪、恐嚇取財罪之
    被害人分別有3人（編號第2號）、2人（編號第4號及第7 號
    ），被告以1 行為觸犯數罪名，為同種想像競合犯，均應依
    刑法第55條論以想像競合犯，並從一重處斷，原審漏論，亦
    有未洽。檢察官上訴意旨雖以：被告所犯如附表編號第2 號
    、第7 號之行為並非自首，因查獲員警張介彥於原審法院證
    稱：當月份的飯店遭搶有兩家，我們懷疑是被告，因被告的
    車牌號碼一樣，作案的手法相似，所持的電擊棒部分形體差
    不多一樣，跟攝影的小大類似，所以我們懷疑是被告犯的。
    暨證人即負責處理家華飯店強盜案之員警鍾昇明於原審審理
    時證稱：「（審判長問：知否東門派出所在通知你們之前，
    曾經在西門派出所掌握相關歹徒的特徵、情資？）不知道，
    只有知道搶飯店模式的強盜案件。查獲當天東門所的埋伏在
    迎曦飯店，我們埋伏在家華飯店。」、「（檢察官問：97年
    11月26日凌晨你前往家華飯店埋伏時就知道迎曦飯店曾經遭
    強盜過？）知道。」、「（檢察官問：97年11月26日之前有
    無將轄區內的家華飯店、萊爾富便利商店的搶案告訴東門所
    ？）我們私底下有聯絡過。因為強盜飯店的案件是比較特殊
    的。」、「（檢察官問：在西門所任職期間除被告行搶之外
    ，有無遇過此類強盜案件？）8 年內都沒有。」等語。認警
    方於97年11月26日在新竹市迎曦飯店查獲逮捕被告前，早已
    高度懷疑97年11月中下旬強盜家華飯店2次及迎曦飯店1次之
    歹徒為同1 人。因歹徒作案之時間、地點、穿著、手法均高
    度相似，而在短時間內強盜飯店多次亦絕無僅有，難以想像
    是不同之人所為。警方依此研判才對強盜家華、迎曦飯店者
    係同一人產生確切合理懷疑，並於上開飯店內部署警力，以
    守株待兔方式等被告上門加以查獲。故97年11月26日，被告
    再度以相同裝扮及手法前往迎曦飯店預備強盜時，員警實已
    鎖定之前強盜迎曦飯店及家華飯店之歹徒再度出現，無論被
    告是否主動承認之前強盜飯店之事實，員警均已有合理根據
    認定被告涉有相當犯罪嫌疑，此部分犯行不符合自首要件，
    原審認係自首，尚有未合云云。惟刑法第62條所謂發覺，固
    非以有偵查犯罪權之機關或人員確知其人犯罪無誤為必要，
    而於對其發生嫌疑時，即得謂為已發覺，但此項對犯人之嫌
    疑，仍須有確切之根據得為合理之可疑者，始足當之，若單
    純主觀上之懷疑，要不得謂已發生嫌疑（最高法院90年度台
    上字第3400號判決意旨參照）。經查：證人張介彥於原審法
    院審理時證稱：應該【沒有鎖定是被告】，有歹徒的形體，
    【沒有鎖定犯嫌的確切身份】；只有攝影形體部分，其他沒
    有，並無其他線索、線報證明歹徒是誰（原審卷第15 6頁反
    面、第157 頁參照）。另證人鍾昇明於原審審理時證稱：（
    問：知否東門派出所在通知你們之前，有曾經來西門派出所
    掌握相關歹徒的特徵、情資？）不知道，【只有知道搶飯店
    模式的強盜案件】；（問：如何知道被告是家華飯店2 次強
    盜、萊爾富便利商店1 次的行為人？）我去東門所詢問被告
    ，他自己承認；（問：在被告主動供出車牌是用膠帶貼的之
    前，你不知道車牌有變造過？）我不知道，因為監視器看出
    來車牌也是747；（問：在被告承認2件家華飯店、1 件萊爾
    富便利商店強盜案件之前還沒鎖定戊○○是犯罪行為人？）
    是（原審卷第181頁反面至第183頁參照）。從上敘述可知，
    警員僅是單純主觀上懷疑，並無確切之根據得為合理之可疑
    。原審因之認定如附表編號第2號及第7號被告係自首，自係
    有據，檢察官之上訴為無理由。被告則以其有精神病及原審
    量刑過重為由提起上訴，指摘原判決不當，惟被告所犯如附
    表編號第3號之行使偽造特許證罪之法定本刑為1年以下有期
    徒刑，原審僅量處有期徒刑5月；如附表編號第7號之攜帶兇
    器強盜罪之法定本刑為7 年以上有期徒刑，即令依自首減輕
    ，最低刑度亦為3年6月以上，原審僅量處有期徒刑4年6月；
    另如附表編號第8號預備強盜罪之法定本刑為1年以下有期徒
    刑，原審依被告犯罪之情節，量處有期徒刑10月，均未過重
    ，被告之上訴亦無理由，惟原判決既有上開可議之處，仍屬
    無可維持，應由本院將被告所犯如附表編號第3號至第8號及
    定執行刑部分撤銷。爰審酌被告之素行（有本院被告前案紀
    錄表可稽）、生活狀況、高中畢業之智識程度、其於附表編
    號第3號至第8號各次犯行之手段、所生危害、暨其犯罪對社
    會治安所造成之影響、犯後之態度，尚未與被害人達成和解
    並賠償損害等一切情狀，分別量處如主文第2項所示之刑。
四、數罪併罰及沒收
    上揭上訴駁回部分及撤銷改判部分所處之刑，應執行有期徒
    刑10年。扣案偽造之STP-387號車牌1面，係供或預備供被告
    為本件附表編號第3號至第8號犯罪所得或所用之物；黑色安
    全帽1頂，係供或預備供被告為本件附表編號第5號、第7 號
    、第8號犯罪所用之物；銀色安全帽1頂，係供被告為本件附
    表編號第2號、第4號、第6號犯罪所用之物；口罩1個，係供
    或預備供被告為本件附表編號第2號、第4號至第8 號犯罪所
    用之物；布製手套1 雙，係供或預備供被告為本件附表編號
    第2號、第4號至第8號犯罪所用之物；塑膠手套1雙，係供或
    預備供被告為本件附表編號第第4號、第5號、第8 號犯罪所
    用之物；電擊棒1支，係供或預備供被告為本件附表編號第2
    號、第4號、第8號犯罪所用之物；水果刀1 支，係供被告為
    本件附表編號第2號、第4號、第5號、第7號犯罪所用之物；
    玩具空氣槍1支（含鋼珠143顆、二氧化碳鋼瓶1 瓶），係供
    或預備供被告為本件附表編號第6號至第8號犯罪所用之物；
    紅白條紋塑膠袋1個，係預備供被告為本件附表編號第8號犯
    罪所用之物，且均為被告所有，業據被告供承在卷，爰依刑
    法第38條第1項第2款、第3 款規定宣告沒收。至被告為附表
    編號第3號犯行時所用之黑色麥克筆1支、附表編號第2 號、
    第7號犯行所用之紅白條紋塑膠袋各1個，均未扣案，且無證
    據證明現仍存在，且均非違禁物，均不另為沒收之諭知。另
    警方於附表編號第8號查獲被告後，扣得之鑰匙5支及嗣在被
    告家中扣得之皮鞋1雙、藍色外套1件均與本案無關，與沒收
    要件不符。再者，公訴人雖認被告應依刑法第90條第1 項規
    定宣告強制工作等語。惟保安處分中之強制工作，旨在對嚴
    重職業性犯罪及欠缺正確工作觀念或無正常工作因而犯罪者
    ，強制其從事勞動，學習一技之長及正確之謀生觀念，使其
    日後重返社會，能適應社會生活。而刑法第90條第1 項規定
    ：有犯罪之習慣或因遊蕩或懶惰成習而犯罪者，得於刑之執
    行前，令入勞動場所，強制工作。此係本於保安處分應受比
    例原則之規範，使保安處分之宣告，與行為人所為行為之嚴
    重性、行為人所表現之危險性及對於行為人未來行為之期待
    性相當之意旨而制定，而由法院視行為人之危險性格，決定
    應否令入勞動處所強制工作，以達預防之目的（最高法院94
    年度台上字第6519號判決意旨參照）。查被告雖為本件多次
    犯行，然尚難驟認被告有何犯罪習慣，或因遊蕩或懶惰成習
    而犯罪，而有以強制工作矯治之必要，本院認上開對被告宣
    告之刑，應足已收矯治之效，尚無於刑之執行完畢或赦免後
    令其入勞動場所強制工作之必要，以上均附此敘明。
五、原審及起訴書另以被告關於附表編號第4號、第5號係涉犯刑
    法第330條第1項之攜帶兇器強盜罪；關於附表編號第6 號係
    涉犯刑法第328條第1項之普通強盜罪。惟：
  (一)關於附表編號第4號、第5號部分：
    按恐嚇行為不以將來之惡害通知為限，即以強暴脅迫為手段
    ，而被害人未達於不能抗拒程度者，亦屬之（最高法院80年
    度第4次刑事庭會議決議參照）。
  1.有關附表編號第4 號，被告於原審法院訊問時供稱：我說我
    要錢，並沒有拿水果刀及電擊棒對服務人員揮，只是說快把
    錢拿出來（原審聲羈字第265 號卷第5、6頁參照）。核與被
    害人丁○○於警詢時所證：被告右手持電擊棒，左手持刀，
    進入飯店大廳後大聲恫嚇我們，叫我們把錢給他（偵字第81
    49號卷第11頁反面參照）；暨偵訊所證：歹徒右手持電擊棒
    ，左手持刀，對另外1 個女同事講：「趕快把錢拿出來」，
    接著又拿著刀對林忠正稱：「把錢拿出來」（偵字第8149號
    卷第58頁參照）相符。依上開被告及被害人丁○○之供（證
    ）述可知，被告之行為雖使該年籍不詳之已成年女性員工及
    丁○○心生畏懼，但被告既未拿水果刀或電擊棒抵住被害人
    身體，復未持上開兇器向被害人揮砍，而當時被害人方面復
    有2 人，被告之行為應未使該年籍不詳之已成年女性員工及
    丁○○達到至使不能抗拒之程度。
  2.有關附表編號第5 號，被告於警、偵詢時供稱：老闆娘說沒
    錢，我向老闆娘說我只是缺錢，需要錢，沒有傷害老闆娘的
    意思，後來我就自己開抽屜拿走金錢（偵字第8149號卷第 8
    頁、第57頁參照）。所供亦與被害人甲○○之警、偵訊所證
    相符。甲○○於警詢時證稱：搶嫌1 人進入店內後持刀恫嚇
    我交付財物，他進來後稱只要錢不想傷害人，我因害怕且有
    肢障，搶嫌便自行拿取抽屜內的現金（偵字第8149號卷第13
    頁及反面參照）；甲○○於偵訊時證稱：被告進入店內後持
    刀恫嚇我把錢交出來，並表示不會傷害我，我【不敢抗拒】
    ，被告就自行拿取抽屜內的現金（偵字第8149號卷第59  頁
    參照）。依被告及被害人甲○○之上開供（證）述內容可知
    ，被告當時雖手持水果刀，但進入店內已表示是缺錢，需要
    錢，沒有傷害被害人的意思，被告亦未持刀抵住被害人或持
    刀向被害人揮砍的動作，被害人雖心生畏懼，但其係因不敢
    抗拒而任由被告取走抽屜內的現金，而非不能抗拒任由被告
    取走抽屜內的現金。換言之，被告之行為尚未使被害人甲○○達到至使不能抗拒之程度。
  (二)關於附表編號第6 號：如前述被告所持之玩具空氣槍係兇器
    ，業經說明如前。被告既持該兇器前往強盜，所為應係犯刑
    法第330條第1項之罪，而非刑法第328條第1項之罪。
  (三)綜上可知，原審及起訴書認被告關於附表編號第4號、第5號
    係涉犯刑法第330條第1項之攜帶兇器強盜罪；關於附表編號
    第6 號係涉犯刑法第328條第1項之普通強盜罪，均有所誤會
    ，併此敘明。
據上論斷，應依刑事訴訟法第368條、第369條第1項前段、第364
條、第300條、第299條第1項前段、刑法第216條、第212 條、第
330條第1項、第346條第1項、第328條第5項、第55條、第62條前
段、第51條第5款、第38條第1項第2款、第3款、刑法施行法第 1
條之1第1項、第2項，判決如主文。
本案經檢察官周誠南到庭執行職務。
中    華    民    國    99    年    5     月    19    日
                  刑事第三庭  審判長法  官  陳博志
                                    法  官  陳德民
                                    法  官  劉興浪
以上正本證明與原本無異。
行使偽造、變造特許證部分不得上訴、恐嚇取財部分被告不得上
訴、其餘如不服本判決，應於收受送達後10日內向本院提出上訴
書狀，其未敘述上訴之理由者並得於提起上訴後10日內向本院補
提理由書（均須按他造當事人之人數附繕本）「切勿逕送上級法
院」。
                                    書記官  王詩涵
中    華    民    國    99    年    5     月    19    日
附錄本案論罪科刑法條全文
刑法第216條：
行使第210條至第215條之文書者，依偽造、變造文書或登載不實
事項或使登載不實事項之規定處斷。
刑法第212條：
偽造、變造護照、旅券、免許證、特許證及關於品行、能力服務
或其他相類之證書、介紹書，足以生損害於公眾或他人者，處 1
年以下有期徒刑、拘役或3百元以下罰金。
刑法第330條：
犯強盜罪而有第321 條第1 項各款情形之一者，處7 年以上有期
徒刑。
前項之未遂犯罰之。
刑法第321條：
犯竊盜罪而有左列情形之一者，處6 月以上、5 年以下有期徒刑
：
一  於夜間侵入住宅或有人居住之建築物、船艦或隱匿其內而
    犯之者。
二  毀越門扇、牆垣或其他安全設備而犯之者。
三  攜帶兇器而犯之者。
四  結夥三人以上而犯之者。
五  乘火災、水災或其他災害之際而犯之者。
六  在車站或埠頭而犯之者。
前項之未遂犯罰之。
刑法第346條：
意圖為自己或第三人不法之所有，以恐嚇使人將本人或第三人之
物交付者，處6月以上5年以下有期徒刑，得併科1 千元以下罰金
。
以前項方法得財產上不法之利益，或使第三人得之者，亦同。
前二項之未遂犯罰之。
附表
編號１
犯罪時間：97年11月13日晚上7 、8 時許。
犯罪地點：新竹市○○路215號。
被 害 人：車牌號碼「GSP-747」號車輛所有人、監理機關。
犯罪方法：戊○○為掩人耳目，基於變造特許證之犯意，以黑色
          膠帶黏貼在其所有車牌號碼GSP-717 號重型機車牌照
          之數字「1」上，變更為如數字「4」之形狀，而變造
          屬特許證之車牌號碼GSP-717號為車牌號碼GSP-747號
          。再將之懸掛在上開車輛上而行使之，足以生損害於
          車牌號碼為「GSP-747 」之車輛所有人及監理機關對
          於車輛牌照管理之正確性。嗣於97年11月26日凌晨 3
          時34分為警查獲附表編號第8 號之犯行後，於偵查機
          關尚不知本件犯行時，於同日在新竹市警察局第二分
          局東門派出所主動向警方自首本件犯行，而接受裁判
          。
自首與否：是。
所犯法條：刑法第216條、第212條行使變造特種文書罪。
宣 告 刑：戊○○行使變造特許證，足以生損害於公眾及他人，
          處有期徒刑肆月。
編號２
犯罪時間：97年11月14日凌晨1時5分許。
犯罪地點：新竹市○○路○段50號「家華飯店」。
被 害 人：辛○○、乙○○、壬○○。
所得財物：新台幣（下同）61,000元。
犯罪方法：戊○○頭戴銀色安全帽、面戴口罩、手戴布製手套，
          攜帶客觀上足以對人之生命、身體、安全構成威脅，
          足供兇器使用之電擊棒、水果刀各1 支，騎乘其所有
          懸掛上開變造車牌號碼GSP-747號（原車號為GSP-717
          號）重型機車至家華飯店後，持上開電擊棒、水果刀
          進入飯店，然後施強暴，以左手持水果刀架住家華飯
          店員工辛○○頸部，要另1 員工乙○○把錢交出來，
          以此手段，至使辛○○、乙○○、保全人員壬○○不
          能抗拒。而由乙○○取出櫃臺抽屜內之現金61,000元
          ，由壬○○裝入戊○○自備之紅白條紋塑膠袋（事後
          已丟棄）內，交予戊○○。戊○○得手後旋即騎乘上
          開機車逃逸。嗣於97年11月26日凌晨3 時34分為警查
          獲編號8 之犯行後，於偵查機關尚不知其為本件犯罪
          嫌疑人時，於同日在新竹市警察局第二分局東門派出
          所主動向警方告知本件發生經過，而自首接受裁判。
自首與否：是。
所犯法條：刑法第330條第1項。
宣 告 刑：戊○○犯攜帶兇器強盜罪，處有期徒刑肆年陸月。扣
          案之銀色安全帽壹頂、口罩壹個、布製手套壹雙、電
          擊棒壹支、水果刀壹支均沒收。
編號３
犯罪時間：97年11月19日晚上8時許。
犯罪地點：新竹市○○路215號住處附近的經國路麥當勞內。
被 害 人：車牌號碼「STP-387」號車輛所有人、監理機關。
犯罪方法：戊○○為避免遭警方查緝，基於偽造特許證之犯意，
          先在新竹市○○路某書店購買白板紙、黑色麥克筆，
          然後在其住處附近的新竹市○○路麥當勞內，持該白
          板紙、黑色麥克筆偽造車牌號碼「 STP-387」號車牌
          ，再將之懸掛在其所有車牌號碼GSP-717 號重型機車
          上而行使之，足以生損害於該車牌號碼 「STP-387」
          車輛所有人及監理機關對於車輛牌照管理之正確性。
自首與否：否。
所犯法條：刑法第216 條、第212 條行使偽造特種文書罪。
宣 告 刑：戊○○行使偽造特許證，足以生損害於公眾及他人，
          處有期徒刑伍月。扣案之偽造 「STP-387號」車牌壹
          面，沒收。
編號４
犯罪時間：97年11月20日凌晨3時45分許。
犯罪地點：新竹市○○街10號「迎曦飯店」。
被 害 人：丁○○、某年籍不詳之已成年女性員工。
所得財物：21,000元。
犯罪方法：戊○○頭戴銀色安全帽、面戴口罩、手戴布製及塑膠
          手套，攜帶在客觀上足以對人之生命、身體、安全構
          成威脅，足供兇器使用之電擊棒、水果刀各1 支，騎
          乘其所有懸掛上開偽造車牌號碼STP-387 號（原車號
          GSP-717） 重型機車至迎曦飯店後，持上開電擊棒、
          水果刀進入飯店，右手拿電擊棒、左手拿水果刀，對
          迎曦飯店某年籍不詳之已成年女性員工恐嚇稱：「趕
          快把錢拿出來」，接著又拿著刀對林忠正恐嚇稱：「
          把錢拿出來」等語。以此手段，使該年籍不詳之已成
          年女性員工及林忠正心生畏懼，但未陷於不能抗拒。
          丁○○乃交付21,000元予戊○○，戊○○得手後旋騎
          乘上開機車逃逸，所得款項用以繳交水電費、電話費
          、瓦斯費及玩小鋼珠花用殆盡。嗣其在於偵查機關尚
          不知其為本件犯罪嫌疑人時，主動向警方告知本件發
          生經過，而自首接受裁判。
自首與否：是。
所犯法條：刑法第346條第1項。
宣 告 刑：戊○○犯恐嚇取財罪，處有期徒刑貳年。扣案之偽造
          「STP-387 號」車牌壹面、銀色安全帽壹頂、口罩壹
          個、布製手套壹雙、塑膠手套壹雙、電擊棒壹支、水
          果刀壹支均沒收。
編號５
犯罪時間：97年11月21日下午5時15分許。
犯罪地點：新竹市○○街84號「宏源彩券行」。
被 害 人：甲○○。
所得財物：7,100元。
犯罪方法：戊○○頭戴黑色安全帽、面戴口罩、手戴布製及塑膠
          手套，攜帶在客觀上足以對人之生命、身體、安全構
          成威脅，足供兇器使用之水果刀1 支，騎乘其所有懸
          掛上開偽造車牌號碼STP-387號（原車號GSP-717號）
          之重型機車至宏源彩券行後，持上開水果刀進入店內
          ，向甲○○恐嚇稱：把錢交給我，不會傷害妳等語。
          ，以此手段，使甲○○心生畏懼，而任由戊○○拿取
          抽屜內現金7,100 元，戊○○得手後旋騎乘上開機車
          逃逸，所得款項用以繳交水電費、電話費、瓦斯費及
          玩小鋼珠花用殆盡。嗣於97年11月26日凌晨3 時34分
          為警查獲編號8 之犯行後，於偵查機關尚不知其為本
          件犯罪嫌疑人時，於同日在新竹市警察局第二分局東
          門派出所主動向警方告知本件發生經過，而自首接受
          裁判。
自首與否：是。
所犯法條：刑法第346條第1項。
宣 告 刑：戊○○犯恐嚇取財罪，處有期徒刑貳年。扣案之偽造
          「STP-387 號」車牌壹面，黑色安全帽壹頂、口罩壹
          個、布製手套壹雙、塑膠手套壹雙、水果刀壹支均沒
          收。
編號６
犯罪時間：97年11月21日晚上10時50分許。
犯罪地點：新竹市○○路○段88號「萊爾富便利商店」。
被 害 人：庚○○。
所得財物：2,200元。
犯罪方法：戊○○頭戴銀色安全帽、面戴口罩、手戴布製手套，
          騎乘其所有懸掛上開偽造車牌號碼STP-387 號（原車
          號GSP- 717號）之重型機車至萊爾富便利商店後，攜
          帶槍管是金屬材質，手把一半是金屬，質地堅硬，在
          客觀上足以對人之生命、身體、安全構成威脅，可供
          兇器使用，但不具殺傷力之玩具空氣槍進入店內，以
          該玩具空氣槍指向庚○○，施脅迫，喝令庚○○「把
          抽屜打開」等語，以此手段，使庚○○不能抗拒，任
          由戊○○拿取抽屜內現金2,200 元。戊○○得手後旋
          騎乘上開機車逃逸，所得款項用以繳交水電費、電話
          費、瓦斯費及玩小鋼珠花用殆盡。嗣於97年11月26日
          凌晨3時34分為警查獲編號8之犯行後，於偵查機關尚
          不知其為本件犯罪嫌疑人時，於同日在新竹市警察局
          第二分局東門派出所主動向警方告知本件發生經過，
          而自首接受裁判。
自首與否：是。
所犯法條：刑法第330條第1項。
宣 告 刑：戊○○犯攜帶兇器強盜罪，處有期徒刑肆年陸月。扣
          案之偽造「STP-387 號」車牌壹面、銀色安全帽壹頂
          、口罩壹個、布製手套壹雙、玩具空氣槍壹支（含鋼
          珠壹佰肆拾參顆、二氧化碳鋼瓶壹瓶）均沒收。
編號７
犯罪時間：97年11月23日凌晨3 時50分許。
犯罪地點：新竹市○○路○段50號「家華飯店」。
被 害 人：乙○○、丙○○。
所得財物：63,000元。
犯罪方法：戊○○頭戴黑色安全帽、面戴口罩、手戴布製手套，
          攜帶槍管是金屬材質，手把一半是金屬，質地堅硬，
          在客觀上足以對人之生命、身體、安全構成威脅，可
          供兇器使用，但不具殺傷力之玩具空氣槍及在客觀上
          亦足以對人之生命、身體、安全構成威脅，可供兇器
          使用之水果刀各1 支，騎乘其所有懸掛上開偽造車牌
          號碼STP-387號（原車號GSP-717號）重型機車至家華
          飯店後，持上開玩具空氣槍、水果刀進入飯店，並施
          脅迫，以該玩具空氣槍指向保全人員丙○○，喝令稱
          ：把錢交出來等語。以此手段，使乙○○、保全人員
          丙○○不能抗拒，而由乙○○取出櫃臺抽屜內之現金
          63,000元，由丙○○裝入戊○○自備之紅白條紋塑膠
          袋（事後已丟棄）內，交予戊○○。戊○○得手後旋
          即騎乘上開機車逃逸。嗣於97年11月26日凌晨3 時34
          分為警查獲編號8 之犯行後，於偵查機關尚不知其為
          本件犯罪嫌疑人時，於同日在新竹市警察局第二分局
          東門派出所主動向警方告知本件發生經過，而自首接
          受裁判。
自首與否：是。
所犯法條：刑法第330 條第1 項。
宣 告 刑：戊○○犯攜帶兇器強盜罪，處有期徒刑肆年陸月。扣
          案之偽造「STP-387 號」車牌壹面、黑色安全帽壹頂
          、口罩壹個、布製手套壹雙、水果刀壹支、玩具空氣
          槍壹支（含鋼珠壹佰肆拾參顆、二氧化碳鋼瓶壹瓶）
          均沒收。
編號８
犯罪時間：97年11月26日凌晨3 時34分許。
犯罪地點：新竹市○○街10號「迎曦飯店」。
證    人：丁○○、己○○。
所得財物：無。
犯罪方法：戊○○頭戴黑色安全帽、面戴口罩、手戴布製手套及
          塑膠手套，並備有紅白條紋塑膠袋1 個，攜帶槍管是
          金屬材質，手把一半是金屬，質地堅硬，在客觀上足
          以對人之生命、身體、安全構成威脅，可供兇器使用
          ，但不具殺傷力之玩具空氣槍及客觀上亦足以對人之
          生命、身體、安全構成威脅，足供兇器使用之電擊棒
          各1支，騎乘其所有懸掛上開偽造車牌號碼STP-387號
          （原車號GSP-717 號）重型機車至迎曦飯店後，預備
          進入迎曦飯店強盜財物之際，因飯店玻璃門上鎖無法
          進入，戊○○因而衝撞玻璃門，而為飯店員工丁○○
          、己○○發覺有異，會同在場埋伏之員警當場查獲。
自首與否：否。
所犯法條：刑法第328條第5項。
宣 告 刑：戊○○犯預備強盜罪，處有期徒刑拾月。扣案之偽造
          「STP-387 號」車牌壹面、黑色安全帽壹頂、口罩壹
          個、布製手套壹雙、塑膠手套壹雙、電擊棒壹支、玩
          具空氣槍壹支（含鋼珠壹佰肆拾參顆、二氧化碳鋼瓶
          壹瓶）、紅白條紋塑膠袋壹個均沒收。

司法院資訊處製作；財團法人民間司法改革基金會備份。
